【裁判字號】    96,自,53
【裁判日期】    971212
【裁判案由】    業務侵占等
【裁判全文】
臺灣高雄地方法院刑事判決                96年度自字第53號
自  訴  人  三一營造有限公司
法定代理人  丙○○
自訴代理人  吳幸怡律師
            林敏澤律師
            李亭萱律師
被      告  戊○○  56歲民.
選任辯護人  樓嘉君律師
上列被告因業務侵占等案件，經自訴人提起自訴，本院判決如下
：
    主  文
戊○○無罪。
    理  由
一、自訴意旨略以：被告戊○○（別名陳麗妃）係如欲企業有限
    公司臺灣區執行負責人，於民國94年11月7 日代表該公司與
    自訴人三一營造有限公司訂定工程承攬契約，由自訴人公司
    承作該公司廠房及辦公室之新建工程，該公司於96年2 月間
    應給付自訴人公司新臺幣（下同）250 萬元已完成部分之工
    程款時，要求自訴人公司開立面額500 萬元之本票作為上開
    工程之履約保證金，自訴人公司之法定代理人丙○○遂於96
    年2 月16日開立第一商業銀行三民分行、票號為TC0000000
    、到期日為96年3 月31日之本票1 紙，並與被告約定該本票
    須先放在建築師丁○○處，俟法院判決自訴人公司違約時，
    方得索取後提示兌現，然被告取得本票後，竟意圖為自己不
    法之所有，基於業務侵占與背信之概括犯意，未依約轉交丁○○，反而謊稱該票已遺失，侵占入己，並於96年6 月26日
    逕自提示，且向本院聲請假扣押，致自訴人公司信用受損，
    因認被告涉犯刑法第336 條第2 項之業務侵占罪嫌、第342
    條背信罪嫌等語。
二、按犯罪事實應依證據認定之，無證據不得認定其犯罪事實；
    又不能證明被告犯罪者，應諭知無罪之判決，刑事訴訟法第
    154 條、第301 條第1 項分別定有明文。再事實之認定，應
    憑證據，如未能發現相當證據，或證據不足以證明，自不能
    以推測或擬制之方法，以為裁判基礎；又所謂認定犯罪事實
    之證據，須於通常一般人均不致有所懷疑，而得確信其為真
    實之程度，始得據之為有罪之認定，又刑事訴訟之被告依法
    並無自證無罪之義務，若控罪所憑之積極證據，在生活經驗
    上尚不足以排除其他有利被告之合理推斷，致不足以證明犯
    罪事實時，依「罪證有疑，利於被告」之法則，即應作有利
    於被告之認定，最高法院76年度台上字第4986號判例意旨可
    資參照。
三、自訴人公司認被告涉有業務侵占、背信之罪嫌，無非係以自
    訴人之指訴、證人丁○○、證人即如欲企業有限公司會計人
    員乙○○於本院審理中之結證、自訴人公司與被告所簽訂之
    工程承攬契約、丁○○書立之證明書、假扣押裁定、第一商
    業銀行三民分行之存證信函各1 份、丙○○所開立第一商業
    銀行三民分行、票號為TC0000 000、到期日為96年3 月31日
    之本票1 紙、自訴人公司之存證信函2 份、如欲企業有限公
    司96年4 月19日付款明細表、簽收本票收據、丙○○於96年
    2 月間通聯紀錄、如欲企業有限公司工程結算書、工程備忘
    錄、高雄市政府工務局94高市工建築字第02138-02號建築第
    2 次變更設計各1 份、高雄市政府工務局94高市工建築字第
    02138-03號建築第3 次變更設計及高雄市政府工務局97年10
    月24日高市工務建字第0970032821號函所附建造執照變更設
    計圖說影本7 份，為其論據。
四、訊據被告固坦承如欲企業有限公司與自訴人公司間有工程承
    攬契約，伊係該公司總經理，當董事長不在時代理執行職務
    ，於96年2 月16日有指示該公司會計人員乙○○收受自訴人
    公司所簽發該紙500 萬元本票，並於96年6 月26日指示乙○○提示該紙本票，惟矢口否認有何業務侵占、背信犯行，辯
    稱：自訴人公司代表人丙○○係於96年2 月16日向該公司提
    出借款250 萬元之請求，好讓自訴人公司早日完工，並過個
    好年，伊因該日白天均在外處理皮包遭竊一事，不在公司，
    僅能透過電話要求丙○○提出定96年3 月31日完工之工程進
    度表與該500 萬元本票作為擔保，並提出發票、收據以便會
    計人員作帳，希望能藉此鼓勵自訴人公司早日完工，而丙○○將該本票交與乙○○後，該紙本票由乙○○保管，直到自
    訴人公司遲未完工，伊才發現本票背面竟記載提示本票之限
    制，經詢問銀行人員，得知本票具有文義性，不受該等文字
    限制，故仍指示乙○○提示該紙本票，卻因自訴人公司存款
    不足而無法兌現，所以根本沒有由丁○○保管該紙本票之約
    定，何況伊要是早知道丙○○在本票背面寫了那些限制，伊
    就不會借250 萬元等語。
五、證據能力部分：
(一)按刑事訴訟法第159 條之4 第2 款規定，除顯有不可信之情
    況外，從事業務之人於業務上或通常業務過程所須製作之紀
    錄文書、證明文書，具有證據能力。考其立法意旨，係該等
    文書於通常業務過程不間斷、有規律而準確之記載，且大部
    分紀錄係完成於業務終了前後，無預見日後可能會被提供作
    為證據之偽造動機，其虛偽之可能性小，除非該等紀錄文書
    或證明文書有顯然不可信之情況，否則有承認其為證據之必
    要 (最高法院95年度台上字第5026號判決意旨可資參照)。
    查本件卷附如後所示第一商業銀行三民分行之郵局存證信函
    1 份、自訴人公司郵局存證信函2 份、高雄市土木技師鑑定
    工會96年5 月28日鑑定報告書、自訴人公司工程結算書各1
    份，均屬從事業務之人於業務上或通常業務過程所須製作之
    紀錄文書、證明文書，依照上揭法條意旨說明，均具有證據
    能力。
(二)本件其餘如後所述被告以外之人於審判外之言詞或書面陳述
    ，雖無刑事訴訟法第159 條之1 以下及其他例外規定，然業
    經本院審理時予以提示或告以要旨，各經自訴人、自訴代理
    人、被告及辯護人經其等表示意見，而未於言詞辯論終結前
    聲明異議，且本院審酌上開證據作成之形式均無瑕疵，復與
    待證事實具有關聯性等情況，認為適合作為本件之證據，依
    同法第159 條之5 第2 項規定，應均視為同意而有證據能力
    ，合先敘明。
六、本院得心證理由如下：
(一)自訴人公司與被告任職之如欲企業有限公司向有承攬工程往
    來，自訴人公司代表人丙○○於96年2 月16日將該紙面額50
    0 萬元之本票交與如欲企業有限公司會計人員乙○○，被告
    於96年6 月26日指示乙○○提示該紙本票，因第一商業銀行
    三民分行以自訴人公司帳戶帳號00000000000 號存款不足而
    退票，致使自訴人公司欲向花旗銀行新興分行申請貸款遭拒
    絕，被告並持該本票向本院聲請假扣押自訴人公司財產等情
    ，業據證人乙○○於本院審理中結證屬實（見本院卷一第
    132 至135 頁），復有工程承攬合約書、該紙本票影本暨乙○○於96年2 月16日簽收該紙本票之收據、第一商業銀行三
    民分行97年5 月22日一三民字第26號函暨自訴人公司帳戶帳
    號00000000000 號交易明細、花旗銀行新興分行97年7 月7
    日花旗銀興營字第53號函暨第一類票據信用資料查覆單、本
    院96年度裁全字第8338號裁定、第一商業銀行三民分行之郵
    局存證信函各1 份、自訴人公司郵局存證信函2 份、自訴人
    公司第一銀行帳戶帳號00000000000 號活期存款存摺附卷可
    稽（見本院卷一第77、101 至108 、160 頁），均堪信為真
    實。
(二)然證人乙○○於本院審理中復結證：伊於96年2 月16日上午
    ，在如欲企業有限公司內，聽到丙○○打了好幾通電話給如
    欲企業有限公司總經理甲○○，甲○○告知伊係自訴人公司
    要借錢，後來被告打電話給伊，說自訴人公司欲借250 萬元
    ，並提出預定96年3 月31日完工之工程進度表、發票、500
    萬元本票各1 份作擔保，丙○○果於當日下午6 時許前來交
    給伊工程進度表1 份、面額500 萬元本票、收訖500 萬元收
    據各1 紙，伊便將本票放在公司保險箱內，又該收據之所以
    記載「工程款」係為方便會計師作帳，丙○○並未表示該紙
    本票必須由丁○○保管，亦未表示須經過他的同意或仲裁才
    能提示，後來自訴人公司遲未履約，被告便於96年6 月間指
    示伊去提示等語明確（見本院卷一第132 至135 頁）。證人
    乙○○已就96年2 月16日被告如何指示伊、伊如何自丙○○
    處取得該紙本票，及被告是否有實際接觸該紙本票之過程及
    細節證述綦詳，復有該工程進度表、高雄市土木技師鑑定工
    會96年5 月28日鑑定報告書、丙○○於96年2 月16日簽發收
    到250 萬元之收據、自訴人公司所有第一銀行000000 00000
    號活期存款存摺交易明細、如欲企業有限公司起訴請求自訴
    人公司給付工程款500 萬元民事起訴書各1 份附卷可稽（見
    本院卷一第49至60、13 8、160 至161 頁、本院卷二第8 至
    11頁），足見丙○○將該紙本票交與證人乙○○轉交被告之
    源由，究係出於向如欲企業有限公司借款而提供擔保，抑或
    作為將來履約之擔保，及被告是否明知須將該紙支票交由丁○○保管，猶侵占入己一事，已有疑問。
(三)證人丁○○於本院審理中固證稱：自訴人公司與被告任職之
    如欲企業有限公司間常有工程進度與工程款之爭議，兩家公
    司到後來互相不信任談得不愉快，自訴人公司才口頭提出由
    如欲企業有限公司開立500 萬元本票交與伊保管，而由自訴
    人公司提出1 份96年3 月底前完工之趕工進度計畫，倘自訴
    人公司未履約，則如欲企業有限公司可取得該本票提示兌現
    之要求，被告沒有講反對，只是一再表示一定要如期完工，
    後來丙○○於96年2 月16日晚上打電話給伊，說該本票已放
    在被告那，請伊去拿該本票，伊後來有打了2 次以上的電話
    向被告要該紙本票，被告卻說不知道本票放在哪裡，需要找
    一下等語（見本院卷一第127 至132 頁），然縱觀證人丁○○證述始末，未見丁○○表示被告確實有同意須由丁○○保
    管之協議。復觀該紙本票正面執票人欄位記載為「如欲企業
    有限公司」，背面則僅載「本張本票係做為如欲企業新建廠
    房履約之保證金，持有人非經公證人仲裁不得提領（公共工
    程），本公司保證如期盡快完成興建工程」字樣，並未載明
    應交由證人丁○○保管。再者，自訴人公司與如欲企業有限
    公司間存有工程款與履約之爭議，被告係指示證人乙○○存
    入如欲企業有限公司之帳戶內來提示本票，已如前述，尚難
    認為代表如欲企業有限公司執行職務之被告收受此本票後，
    主觀上明知該本票須交由他人保管，自己無權處分，猶以持
    有之意思變更為所有之犯意，而予以侵占入己。參以被告確
    有於96年2 月16日前往高雄市政府警察局苓雅分局民權派出
    所報案皮包遭竊，並掛失身分證、健保卡、信用卡一情，業
    據被告供述明確，復有高雄市政府警察局苓雅分局97年11月
    20日高市警苓分偵字第0970030853號函所附陳報單、調查筆
    錄重大刑案通報單、出勤登記簿1 份、台灣美國運通國際股
    份有限公司97年11月10日97每通字第A085619 號函、中國信
    託商業銀行97年11月19日刑事陳報狀、荷商荷蘭銀行股份有
    限公司松山分公司97年11月11日荷銀法字第3190號函、中央
    健康保險局高屏分局97年11月10日健保高承三字第09700329
    49號函、高雄市苓雅區戶政事務所97年11月7 日高市苓戶字
    第09700063 27 號函所附被告96年2 月16日補領國民身分證
    申請書各1 份附卷足憑（見本院卷二第23至42頁），更足徵
    被告辯稱96年2 月16日上午因皮包遭竊，白天未進公司，根
    本不知道有協議要將本票交由丁○○保管等語，要屬可採。
(四)至自訴人公司所舉丙○○之通聯紀錄1 份，雖顯示自訴人之
    代表人丙○○有於96年2 月16日與被告通聯，尚難以逕認被
    告明知且同意該紙本票需交由丁○○保管；又自訴人雖另舉
    如欲企業有限公司工程結算書、付款明細表、96年4 月19日
    工程備忘錄、高雄市政府工務局94高市工建築字第02138-02
    號建築第2 次變更設計、高雄市政府工務局94高市工建築字
    第02138-03號建築第3 次變更設計各1 份、高雄市政府工務
    局97年10月24日高市工務建字第0970032821號函所附建造執
    照變更設計圖說影本7 份（見本院卷一第74、155 至159 頁
    、卷二第87至115 頁），然觀該等文書，不過均係關於自訴
    人公司與如欲企業有限公司間工程承攬契約，僅能證明兩家
    公司間之民事糾紛，要與本件自訴人自訴被告涉犯侵占、背
    信之犯行無直接關連性，難以遽認被告有自訴人所指犯行。
七、綜上所述，自訴人所舉證據，均無法達到令本院確信被告有
    自訴人所指業務侵占、背信犯行之程度，而仍有合理懷疑存
    在，尚未達於通常一般之人均不致有所懷疑，而得確信其為
    真實之程度，當難單憑自訴人之指述，遽認被告有上開犯行
    。此外，又查無其他積極證據足認被告有何犯行，揆諸首揭
    法條規定及判例意旨之說明，應諭知被告無罪之判決。
據上論斷，應依刑事訴訟法第343 條、第301 條第1 項，判決如
主文。
中    華    民    國    97    年    12    月    12    日
                  刑事第十庭 審判長 法  官  莊松泉
                                    法  官  顏銀秋
                                    法  官  李俊霖
以上正本證明與原本無異。
如不服本判決應於收受送達後10日內向本院提出上訴書狀，並應
敘述具體理由；如未敘述上訴理由者，應於上訴期間屆滿後20日
內向本院補提理由書（均須按他造當事人之人數附繕本）「切勿
逕送上級法院」。
中    華    民    國    97    年    12    月    12    日
                                    書記官  武凱葳


司法院資訊處製作；財團法人民間司法改革基金會備份。
